臺灣高等法院臺中分院民事判決　　94年度建上更(二)字第5號
上　訴　人　台中市政府
法定代理人　胡志強
訴訟代理人　黃英傑律師
複　代理人　洪主雯律師
　　　　　　陳俊皓
被　上訴人　耕福園藝有限公司
法定代理人　蔡馨誼即蔡貴珠
訴訟代理人　張啟富律師
上列當事人間損害賠償事件，上訴人對於中華民國88年8月11日
臺灣台中地方法院第一審判決（87年度重訴字第372號），提起
上訴，經最高法院第二次發回更審，本院於94年10月18日言詞辯
論終結，茲判決如下：
    主  文
原判決除確定部分外，均廢棄。
上開廢棄部分，被上訴人在第一審之訴及假執行之聲請均駁回。
第一、二審訴訟費用（已確定部分除外）及發回前第三審訴訟費
用，均由被上訴人負擔。
    事實及理由
一、被上訴人主張：兩造於民國（下同）84年2月4日訂立大里溪
    治理計劃旱溪精武橋至東門橋段高灘地美綠化工程合約書（
    以下簡稱系爭工程合約）由伊承攬該工程之施作，約定全部
    工程總價新台幣（下同）2,720,000元。嗣台中市議會以該
    工程少有實益為由，決議不再續作，上訴人乃於85年4月27
    日通知伊終止合約及以85年2月17日止之工程進度辦理結算
    ，經結算後，上訴人應給付伊已完工尚未估驗之工程款計
    806,275元。又同年5月8日賀伯颱風來襲，系爭工程已完成
    部分遭洪水沖毀，並沖失現場所剩材料，含伊已採購尚未進
    場而已無利用價值之綠色攀爬網（原價為1,890,000元）、
    百喜草（原價為20,000元）在內，伊並受有剩餘材料之損失
    6,500,177元，2項合計為7,306,452元。按兩造系爭工程合
    約第14條約定：「甲方（即上訴人）認為工程有終止之必要
    ，得解除合約全部或一部分，一經通知乙方（即被上訴人）
    ，應立即停工，．．．．，其已完成工程，及已進場材料，
    由甲方核實給付。倘因此而使乙方蒙受損失時，甲方應予補
    償」，另第25條約定：「工程未完成前，甲方得隨時終止合
    約，但應賠償乙方所生之損害」。依上開合約第14條前段規
    定，上訴人自應核實給付伊上開7,306,452元，伊自可依上
    開契約之規定請求，而無民法第514條短期時效之適用等情
    ，爰依兩造系爭工程合約第14條前段規定，提起本件訴訟，
    關於未進場之攀爬網、百喜草部分，並備位依契約第14條後
    段及第25條第1項請求，求為命上訴人應給付伊7,306,452元
    及自起訴狀繕本送達翌日起至清償日止按週年利率百分之5
    加計遲延利息之判決（被上訴人在原審原起訴請求上訴人給
    付12,067,855元及其遲延利息，原審判命上訴人應全部如數
    給付，經上訴人提起上訴，由本院以91年度重上更(一)第29號
    判決就其逾上開本息請求部分，予以廢棄，而駁回被上訴人
    此部分在原審之訴，未據被上訴人聲明不服，已告確定，最
    高法院僅就上開本息請求部分發回更審）。
二、上訴人則以：本件被上訴人起訴請求伊應予損害賠償，惟其
    損害賠償請求權已罹於時效而消滅，是被上訴人之訴應無理
    由。蓋：(一)按「定作人依法終止契約後，承攬人就已完成工
    作部分之報酬，應包括在民法第511條但書所定損害賠償範
    圍內。是項損害賠償請求權，依民法第514條第2項規定，自
    其原因發生後1年間不行使而消滅」、「承攬工作之目的，
    在取得報酬，民法第511條規定工作未完成前，定作人得隨
    時終止契約，但應賠償承攬人因契約終止而生之損害。因在
    終止前，原承攬契約既仍屬有效，是此項定作人應賠償因契
    約終止而生之損害，自應包括承攬人已完成工作部分之報酬
    及其就未完成部分應可取得之利益，但應扣除承攬人因契約
    消滅所節省之費用及勞力使用於其他工作所可取得或惡意怠
    於取得之利益，始符立法之本旨及公平原則」，最高法院78
    年台上字第779號、92年台上字第738號判決明揭斯旨。本件
    被上訴人所主張因契約終止而受有已完成工程尚未給付之報
    酬，已支出剩餘材料費用等損害，自屬民法第511條但書所
    定之損害賠償請求權範圍，被上訴人雖為規避上開民法第51
    4條關於短期消滅時效規定之適用，而執陳詞謂其非本於民
    法第511條但書之規定為其請求權基礎，惟民法第514條第2
    項就承攬人之損害賠償請求權所為1年消滅時效之規定，其
    制度目的自其立法理由所載「蓋以此種權利，均以從速行使
    為宜，否則徒滋糾紛，於事實殊鮮實益也」等語可知，是可
    知凡承攬人因承攬契約所生之損害賠償請求權，均應受1年
    消滅時效規定之適用，不容契約當事人巧立名目以規避短期
    消滅時效期間之適用，否則時效制度豈非流於虛設。本件依
    兩造間契約第14條、第25條第3款約定，並無須待伊審核後
    被上訴人始得請求給付之約定，是被上訴人之請求權自損害
    發生即契約終止時即行起算，而本件兩造間承攬契約於85年
    4月27日已合法終止為被上訴人所不爭執，則其遲至87年7月
    9日始提起本件損害賠償訴訟，其請求權已罹於時效自明。
    (二)又依上開最高法院裁判意旨可知，依民法第490條規定，
    承攬人須於完成一定工作後，才享有報酬請求權。倘工作尚
    未完成，定作人即終止契約，因工作尚未完成，承攬人實毫
    無報酬請求權可言，此乃承攬契約之特質必然導出之結論，
    故民法第511條即係規範承攬人就已完成部分可請求「相當
    於報酬」之損害賠償，是被上訴人主張縱認其為履行承攬義
    務而備料所支出之費用屬於承攬人類似報酬之範圍；應適用
    民法第127條第7款之2年時效規定，顯然與承攬契約之特質
    不符，亦與前揭最高法院之判決意旨相悖，而不足採等語，
    資為抗辯。並於本院前審判決就1審判決命上訴人給付被上
    訴人之金額超過7,306,452元本息部分予以廢棄，並駁回被
    上訴人請求超出上開本息部分，由最高法院就命上訴人給付
    之上訴人上開本息部分發回後，上訴聲明求為判決：(一)原判
    決上開不利於伊部分廢棄；(二)上開廢棄部分，被上訴人在原
    審之訴及假執行之聲請均駁回；(三)第1、2審及發回更審之第
    2審訴訟費用均由被上訴人負擔。
三、查被上訴人主張兩造於84年2月4日訂定系爭工程合約，約定
    全部工程總價2,720,000元，惟台中市議會以該綠化工程，
    少有實益為理由，決議不再續作，上訴人並於85年4月27日
    發函通知被上訴人終止系爭工程合約，並以至85年2月17日
    止之工程進度辦理系爭工程結算。詎同年5月8日賀伯颱風來
    襲，洪水沖毀系爭工程被上訴人已完成部分及置於現場之剩
    餘工程材料等情，業據被上訴人提出台中市政府大里溪治理
    計劃旱溪精武橋至東門橋段高灘地美綠化工程合約書影本一
    份、台中市政府85年4月27日85府建農字第5276號函影本一
    份、耕福園藝有限公司87年6月25日耕福園藝字第011號函影
    本一份為證，並經原審法院依職權調閱台中市政府85年4月2
    日85府建農字第40806號函及台中市議會84年度總決算審核
    報告聯席審查意見表屬實，復為上訴人所不爭執，自堪認為
    真實。
四、本件主要之爭點，厥為被上訴人於上訴人在85年4月27日終
    止系爭工程合約後，就其已完工經結算尚未估驗之工程款
    806,275元及其已購進之剩餘材料損失650,177元，是否屬工
    程合約第14條前段上訴人應「核實給價」之範圍？此項請求
    權，究屬契約另立之權利，抑仍屬民法第511條但書所定損
    害賠償請求權之範疇？被上訴人於契約終止後，遲至87年7
    月14日始提起本件訴訟請求，其請求權是否已罹於時效而消
    滅，上訴人依此拒絕給付，是否有理等項。按承攬之工作未
    完成前，定作人得隨時終止契約，但應賠償承攬人因契約終
    止所生之損害，為民法第511條所明定。是承攬人依民法第
    511條規定，得請求定作人賠償之損害，係包括因定作人隨
    時終止契約而生之積極損害（例如：為履行承攬義務而購入
    施作工程所需材料之費用）及消極損害而言。故承攬人就未
    完成之工作所應得之報酬扣除因免為給付所得之利益，乃為
    終止契約所失之利益，均應於民法第514條第2項所定之1年
    期間內請求賠償。又定作人依法終止承攬契約後，承攬人就
    已完成工作部分之報酬，應包括在民法第511條但書所定損
    害賠償範圍內。是項損害賠償請求權，依民法第514條第2項
    之規定，自原因發生後1年間不行使而消滅，迭據最高法院
    著有72年台上字第247號、78年台上字第779號、92年台上字
    第7218號判決闡釋甚詳。蓋依民法第490條第1項所定，承攬
    人乃於為他方完成一定之工作，始得請求報酬。而定作人在
    工作未全部完成前終止承攬契約，原無因已完成工作應給付
    報酬之問題，故上開已部分完成之工作報酬及承攬人未完成
    工作部分之積極損害（例如：剩餘材料之購入費用及其價值
    ）及因工作完成可預期之利益扣除以節省免於給付之成本，
    均歸諸因定作人隨時終止契約所生損害賠償之列。因關於上
    述工作項目數量、金額之相關事實認定，恐時隔久遠，益難
    以審認，不宜久拖，故為短期時效之特別規定，斯為上開法
    條立法理由所明白揭示。查本件兩造系爭工程合約第14條關
    於工程終止方面，固約定上訴人因隨時終止工程合約時，對
    於被上訴人已完成之工程，及已進場之材料，應核實給價，
    惟參諸同條但書並有被上訴人如因此另有損害時，上訴人應
    予補償，暨第25條第1款關於工程未完成前上訴人得隨時終
    止合約，但應賠償被上訴人所生之損害之相關規定，該所謂
    應「核實給價」部分，要屬被上訴人無庸證明其損害之起碼
    範圍及項目、金額，如被上訴人另有上開應「核實給付」以
    外之其他損害存在，而得以提出證明者（例如關於所失利益
    部分），自仍可再為請求。是所謂應「核實給價」者，要只
    界定損害之範圍及方法，仍屬民法第511條所定損害賠償請
    求權範圍之內，自非兩造系爭工程契約另創之契約上之權利
    ，其請求權之時效仍應適用民法第714條第2項因1年不行使
    而消滅之規定，被上訴人僅以兩造系爭工程契約第14條上開
    關於如何界定損害項目及金額之記載，即指為契約另創之權
    利，而非民法第511條損害賠償之範圍，洵屬無據。再民法
    第127條第7款關於承攬人之報酬因2年不行使而消滅之規定
    ，乃指其工作已完成之承攬報酬而言，定作人依法終止承攬
    契約後，承攬人就已完成工作部分之類似報酬（例如最高法
    院78年台上字第779號判決所指之情形），及承攬人購進材
    料之費用，自不在其列；被上訴人主張以本件情形應適用2
    年之消滅時效，亦屬無據。又依兩造系爭工程合約第14條及
    第25條所定，工程經終止後，被上訴人即得對上訴人請求「
    核實給價」及賠償其損害，並無須俟上訴人審核後，始得提
    出請求之約定，而上訴人係於85年4月27日終止系爭之工程
    合約，其損害之原因自斯時即已發生，被上訴人遲至1年
    後之87年1月20日始請求結算付款，而於87年7月14日始提起
    本件訴訟請求，顯均已逾上開1年之消滅時效期間，其請求
    權已罹於時效而消滅，上訴人為時效之抗辯，而拒絕給付上
    開7,306,450元之本息之給付，為有理由，被上訴人仍訴請
    上訴人為給付，自屬不應准許。
五、綜上，被上訴人依兩造工程合約之法律關係，請求上訴人賠
    償其7,306,452元損害及其遲延利息，於上訴人為時效之抗
    辯後，其請求為無理由，原審判決仍判命上訴人給付，自有
    未洽。上訴意旨指原判決上開部分為不當，聲明求予廢棄，
    為有理由，應由本院將原判決關於上開部分廢棄，並駁回被
    上訴人上開部分之訴及假執行之聲請。
六、本件事證已臻明確，兩造其餘主張及舉證，核與判決結果無
    涉，爰不一一論列，併此敘明。
七、據上論結，本件上訴為有理由，依民事訴訟法第450條、第
    78條，判決如主文。
中　　華　　民　　國　　94　　年　　10　　月　　31　　日
　　                  民事第五庭審判長法　官  陳滿賢
                                      法　官  古金男
                                      法　官  朱　樑
以上正本係照原本作成。
如對本判決上訴，須於收受判決送達後二十日內向本院提出上訴
書狀，其未表明上訴理由者，應於提出上訴後二十日內向本院提
出上訴理由書 (須按他造人數附具繕本)。
上訴時應提出委任律師為訴訟代理人之委任狀。具有民事訴訟法
第四百六十六條之一第一項但書或第二項之情形為訴訟代理人者
，另應附具律師及格證書及釋明委任人與受任人有該條項所定關
係之釋明文書影本。
                                      書記官　陳俞豪
中　　華　　民　　國　　94　　年　　11　　月　　3 　　日
                                                      Ｈ
